臺北高等行政法院判決
　　　　　　　　　　　　　　　　　　 95年度訴字第02728號
　　　　　　　　　　　　　　　.
原　　　告　台灣外籍配偶發展協會
代　表　人　甲○○
訴訟代理人　丁○○
被　　　告　內政部
代　表　人　乙○○（部長）
訴訟代理人　戊○○
　　　　　　丙○○
上列當事人間因人民團體法事件，原告不服行政院中華民國95年
7 月18日院臺訴字第0950086710號訴願決定，提起行政訴訟。本
院判決如下：
　　主  文
訴願決定及原處分均撤銷。
訴訟費用由被告負擔。
　　事  實
一、事實概要：
    原告於民國（下同）94年12月間檢送第2 屆第1 次會員大會
    會議紀錄、修正章程 (下稱系爭章程)等，報請被告核備。
    被告以95年2月9日台內社字第0950025553號函復原告，略以
    關於章程第2條協助所有本國國民之外籍配偶在臺取得居留
    權、第5條第1款協助與本國國民結婚之外籍配偶在臺依國籍
    法之規定，取得居留權，第3款依親定居申辦手續諮詢服務
    （下稱系爭規定），與入出國及移民法第46條及第47條所定
    經營移民業務以公司組織為限之規定不符，請修正刪除後，
    同意備查等語（下稱原處分）。原告不服，提起訴願，遭決
    定駁回，遂提起本件行政訴訟。
二、兩造聲明：
  (一)原告聲明求為判決：
    1.撤銷原處分及訴願決定。
    2.訴訟費用由被告負擔。
  (二)被告聲明求為判決：
    1.原告之訴駁回。
    2.訴訟費用由原告負擔。
三、兩造之爭點：
　(一)原告主張之理由：
    1.因有感台灣地區之家庭外籍配偶日益增加，迫切需要有一
      個團體組織，教導外籍配偶認知台灣文化教育訓練，協助
      取得身分證，促進家庭和諧美滿，進而安定社會，做好國
      民外交，發展經濟文化。此為申請本團體之緣由。在台之
      外籍配偶均不諳中文，協助其在台之基本生活所需，乃為
      社福團體最基本之服務與宗旨，例如協助取得身分證。
    2.系爭章程第2條「協助所有本國國民之外籍配偶在台取得
      居留權」及第5 條第1 款「協助與本國國民結婚之外籍配
      偶在台依國籍法之規定，取得居留權」：協助不諳中文之
      外籍配偶在台取得居留權。關鍵在於『協助』二字，顧名
      思義為『幫助』。『幫助』亦可分：交通、資訊取得、諮
      詢及人道關懷協助（幫助）.. 等，何須經營移民公司者
      ？更遑論須以公司組織（營利為目的）為限？章程第3條
      「依親定居申辦手續咨詢服務」實屬協助在台不諳中文之
      外籍配偶提供「依親定居申辦手續咨詢服務」。且入出國
      及移民法施行細則第53條明定：本法第47條第4項所稱移
      民團體，係指從事移民會務，並依商業團體法或人民團體
      法規定核准成立之團體。
    3.入出國移民法第46條、第47 條有關經營移民公司者以公
      司組織為限；只限於營利單位辦理，而排除非營利單位「
      協助」（即排公益來就營利）。基於人民基本權力的內涵
      ，權力主體應屬於全體國民而非特定之利害關係人而已，
      該法恐有違憲之虞。法律不應該限制得取為營利單位之範
      圍，只限於營利單位。被告認事用法，顯有違誤。
　(二)被告主張之理由：
    1.「人民團體法」第3 條規定，本法所稱主管機關：在中央
      及省為內政部；在直轄市為直轄市政府；在縣（市）為縣
      （市）政府。但其目的事業應受各該事業主管機關之指導
      、監督。另「社會團體許可立案作業規定」第11點規定，
      主管機關審查社會團體申請許可案件，對於章程內容列有
      目的事業主管機關依法主管事項者，應會商目的事業主管
      機關審查，必要時得會商其他有關單位，並得設置審議小
      組處理。是以，原告於第2 屆第1 次會員大會通過變更章
      程第2 條及第5 條並依法報請被告核備。因條文涉及「入
      出國及移民法」業務，被告即依上揭規定會商目的事業主
      管機關。
    2.該目的事業主管機關表示，按「入出國及移民法」第46條
      第1 項規定，經營移民業務者，以公司組織為限，應先向
      主管機關申請設立許可，並依法辦理公司登記後，再向主
      管機關領取註冊登記證，始得營業。同法第47條第1 項規
      定，移民業務機構得經營下列各款移民業務︰1.代辦居留
      、定居或永久居留業務。2.代辦非觀光旅遊之停留簽證業
      務。3.與投資移民有關之移民基金諮詢、仲介業務，並以
      保護移民者權益所必須者為限。4.其他與移民有關之諮詢
      業務。
    3.系爭章程第2條「協助所有本國國民之外籍配偶在台取得
      居留權」及第5條第1款「協助與本國國民結婚之外籍配偶
      在台依國籍法之規定，取得居留權」、第3款「依親定居
      留申辦手續諮詢服務」等款為前揭「入出國及移民法」第
      47條規定移民業務機構始得經營業務之項目。原告既為依
      人民團體法設立之社會團體，與「入出國及移民法」第46
      條「經營移民業務者，以公司組織為限」之規定不符，自
      不得辦理經營移民業務，前揭條文應予刪除。被告依該目
      的事業主管機關之意見，函復原告刪除該條文，以符「入
      出國及移民法」相關規定，於法並無不合。
　　理  由
一、原告起訴主張:其係經核准設立之社團法人，服務對象以外
    籍家庭為主，依入出國及移民法第1條及同法施行細則第51
    條、第53條規定，其章程並無不符，原告於90年間設立時，
    社會司都沒有意見，已核備章程，現在卻不予核備，自相矛
    盾，原處分認事用法顯有違誤，爰提起本件行政訴訟，求為
    判決如聲明所示云云。
二、被告則以: 系爭規定為入出國及移民法第47條規定移民業務
    機構始得經營業務之項目。原告為依人民團體法設立之社會
    團體，非屬公司組織，自不得辦理經營移民業務，前揭條文
    應予刪除。被告函復原告刪除該條文，以符「入出國及移民
    法」相關規定，於法並無不合，求為判決駁回原告之訴等語
    ，資為抗辯。
三、按人民團體於成立大會後30日內檢具章程、會員名冊、選任
    職員簡歷冊，報請主管機關核准立案，並發給立案證書及圖
    記。人民團體核准立案後，其章程、選任職員簡歷冊或負責
    人名冊如有異動，應於30日內報請主管機關核備。人民團體
    法第10條及第54條分別定有明文。次按行政處分未經撤銷、
    廢止，或因其他事由而失效者，其效力繼續存在，行政程序
　　法第113 條第3 項亦有明文規定。
四、又按「經營移民業務者，以公司組織為限，應先向主管機關
    申請設立許可，並依法辦理公司登記後，再向主管機關領取
    註冊登記證，始得營業。但依律師法第47條之7 規定者，得
    不以公司為限，其他條件準用我國移民業務機構本公司之規
    定。」「移民業務機構得經營下列各款移民業務：一、代辦
    居留、定居或永久居留業務。二、代辦非觀光旅遊之停留簽
    證業務。三、與投資移民有關之移民基金諮詢、仲介業務，
    並以保護移民者權益所必須者為限。四、其他與移民有關之
    諮詢業務。」入出國及移民法第46條第1 項及第47條第1 項
    分別定有明文。又本法第44條所稱民間團體，係指財團法人
    、移民團體或依本法核准設立之移民業務機構。民間團體辦
    理集體移民，應先與移入國進行協商，並由主管機關協調外
    交部代表政府與移入國政府簽署集體移民協定。主管機關得
    會同外交部、財政部、經濟部、教育部、僑務委員會、行政
    院農業委員會、行政院勞工委員會等有關機關，派員前往移
    入國或地區瞭解集體移民之可行性。本法第47條第4 項所稱
    移民團體，係指從事移民會務，並依商業團體法或人民團體
    法規定核准成立之團體。入出國及移民法施行細則第51條及
    第53條亦分別有明文規定。
五、查原告於94年12月間檢送第2 屆第1 次會員大會會議紀錄、
    系爭章程等，報請被告核備。被告以95年2 月9 日台內社字
    第0950025553號函復原告，略以關於章程第2 條、第5 條第
    1 款、第3 款，與入出國及移民法第46條及第47條所定經營
    移民業務以公司組織為限之規定不符，請修正刪除後，同意
    備查等事實，有台灣外籍配偶發展協會第2 屆第1 次會員大
    會會議記錄、章程變更或修正前後對照表、增訂章程（宗旨
    、任務）說明等件附原處分卷為證，並為兩造所不爭，堪認
    為真實。又原處分雖載為「備查」，但依人民團體法之規定
    ，實係「核備」之意，被告既否准原告章程修正之核備，其
    為行政處分甚明。
六、歸納兩造上述之主張，本件爭執之重點在於: 被告以系爭規
    定為入出國及移民法第47條規定移民業務機構始得經營業務
    之項目，原告為社會團體，非屬公司組織，不得從事該項業
    務，不予核備，是否違法? 經查，系爭規定為原告於90年間
    成立時，即報請被告核備通過，為被告於本院審理時所不爭
    執（見本院96年3 月22日言詞辯論筆錄），被告雖主張章程
    修正之後，目的事業主管機關仍可以就章程全部予以審查，
    不僅就修正的部分審查云云。惟系爭規定前經被告核備在案
    ，縱有違反入出國及移民法第47條規定之情事，於核備之行
    政處分未經撤銷、廢止或因其他事由而失效前，仍有效存在
    。且原處分係就原告申請變更章程第2 條及第5 條乙案，表
    示意見，請原告刪除系爭規定，再檢送修正後之章程送被告
    備查，並無撤銷原告立案時檢附章程有關系爭規定核備之行
    政處分之意，被告仍應受該核備處分之拘束，不得為相反之
    主張。是被告以系爭規定屬入出國及移民法第47條規定，限
    於移民業務機構始得經營之業務，應修正刪除，再送請備查
    之原處分，即有違誤。
七、綜上所述，原處分核有違誤，訴願決定未予糾正，亦有未合
    ，原告訴請撤銷，為有理由，爰由本院將訴願決定及原處分
    均予撤銷，另為適法之處分。
據上論結，本件原告之訴為有理由，爰依行政訴訟法第98條第3
項前段，判決如主文。
中　　華　　民　　國　　96　　年　　3 　 月　   29　　日
                        第四庭審判長 法  官  侯東昇
                                     法  官  李玉卿
                                     法  官　林惠瑜
上為正本係照原本作成。
如不服本判決，應於送達後20日內，向本院提出上訴狀並表明上
訴理由，如於本判決宣示後送達前提起上訴者，應於判決送達後
20日內補提上訴理由書（須按他造人數附繕本）。
中　　華　　民　　國　　96　　年　　3  　月　   29　　日
                                     書記官  劉道文
